臺灣雲林地方法院民事判決
110年度訴字第476號
原      告  陳思嘉  
被      告  賴明陽  
上列當事人間請求損害賠償事件，原告提起刑事附帶民事訴訟，
由本院刑事法庭裁定移送前來（110年度附民字第49號），本院
於民國110年11月30日言詞辯論終結，判決如下：
    主    文
被告應給付原告新臺幣貳萬肆仟參佰柒拾元，及自民國一百一十
年八月二十四日起至清償日止，按週年利率百分之五計算之利息
。
原告其餘之訴駁回。
訴訟費用由被告負擔十分之一，餘由原告負擔。
本判決第一項得假執行。
原告其餘假執行之聲請駁回。
    事實及理由
壹、程序方面:
　　按訴狀送達後，原告不得將原訴變更或追加他訴。但擴張或
    減縮應受判決事項之聲明者，不在此限，民事訴訟法第255
    條第1項第3款定有明文。原告提起刑事附帶民事訴訟原請求
    被告應給付其因被告傷害所支出之醫療費用新台幣（下同）
    7,500元、交通費用2,500元、無法工作損失125,000元及精
    神慰撫金50萬元（合計為635,000元）及法定遲延利息。嗣
    於民國110年11月25日具狀再追加請求精神慰撫金65,000元
　　，合計為70萬元。核係擴張應受判決事項之聲明，依上規定
　　，核無不合，應予准許。
貳、實體方面:
一、原告主張：
㈠、被告係訴外人賴佩蓉之父，原告則為賴佩蓉之友人，於108年
    10月17日下午5時許，原告陪同賴佩蓉返回雲林縣○○鎮○○里○
    ○0號之住處，欲將賴佩蓉所有之自用小客車拖走並辦理報廢
    ，惟為被告所反對，原告見被告之父母、女友在場，人多勢
    眾，欲偕同賴佩蓉離開住處之際，被告女友竟用手拉扯賴佩
    蓉之後背包，原告見狀乃上前阻擋被告女友，被告並乘原告
    毫無防備之際，徒手毆打原告之身體，致原告倒地，並受有
    臉部、頸部及胸部挫傷、雙上臂擦傷瘀青、左肘擦傷、頭部
    外傷併頭暈、頭痛、嘔吐、左耳耳鳴，疑似腦震盪、四肢及
    左胸挫傷等傷害。被告因前揭傷害犯行，經本院110年度訴
    字第94號刑事案件（下稱本件刑事）判決被告犯傷害罪刑確
    定。
㈡、被告因上開犯行，不法侵害原告受有身體之傷害，兩者間具
    有相當因果關係，被告應依民法第184條第1項前段、第193
    條第1項、第195條第1項規定負損害賠償責任。茲臚列原告
    所受之損害如下:
  ⒈醫療費用7,500元:原告遭被告毆打後，曾至天主教若瑟醫療
    財團法人若瑟醫院（下稱若瑟醫院）、陽明醫院就醫，因而
    支出醫療費用約為7,500元（含門診、急診、回診及後續復
    健、藥品等費用），惟有些單據原告已佚失，是以僅能提供
    部分單據為憑。
  ⒉交通費用2,500元:包含原告因受傷不良於行，赴醫院等地通
    勤之交通費用。
　⒊無法工作之損失125,000元:原告因被告之傷害行為，受有多
    處輕重傷害，更疑似有嚴重之腦部内傷，原告於家中休養約
    5個月無法工作、來回醫院診療，原告每月薪水為25,000元
　　，共計損失125,000元（計算式:25,000×5=125,000）。
　⒋由於原告職業為自由業，並沒有保勞健保，是以無法提出相
    關薪資損失證明。且因為案發距今時日已久，有部分醫療、
    藥品支出及交通費用之收據或明細，已不復存在，而提出具
    有一定之困難，應屬最高法院88年度台上字第905號、93年
    度台上字第2213號、101年度台上字第158號等判決所謂「損
    害已經被證明，而損害額有不能證明或證明顯有重大困難之
    情形」，懇請鈞院依民事訴訟法第222條第2項，審酌一切情
    況，依所得之心證酌定被告應賠償原告財產上損害之數額。
  ⒌精神慰撫金565,000元:被告因蓄意傷害原告致原告受有多處
    重傷害，造成原告身體受有極大之痛苦，尤有甚者，被告明
    知頭部為人體最脆弱之部位，如遭受擊即有毀敗或減損腦部
    機能之重傷害危險，竟仍基於重傷害之故意徒手握拳朝原告
    頭部重擊，造成原告受有頭部外傷併頭暈、頭痛、嘔吐及左
    耳耳鳴，疑似腦震盪等嚴重傷害，且頭部外傷、内傷係在醫
    學上最難以捉摸、掌控的病症，蓋部分因頭部受傷而造成之
    後遺症，並不是受傷當下即會產生，而是隨著時間而產生慢
    性的影響和後遺症。原告突如其來遭受如此重大之傷害，至
    今回想起案發當時遭到痛毆之經過，仍心有餘悸、輾轉難眠
　　，至今仍有耳鳴、暈眩的症狀，是否會在未來演變為其他頭
    部之後遺症，原告仍非常擔心，每天活在擔心和恐懼中，另
    被告案發至今，對原告之傷勢不聞不問，亦無任何道歉認錯
    之意思表示，並執意於本件刑事部分上訴第二審，使原告身
    心倶疲，每每想到要開庭面對被告的無理取鬧、強詞奪理以
    及無中生有的指控，便輾轉難眠。是以，原告精神之痛苦非
    筆墨所能形容，請求被告依法賠償非財產上之損害即慰撫金
    565,000元，應屬合理。
  ⒍綜上所述，原告依法請求被告賠償原告70萬元（計算式:7,5
　　00+2,500+125,000+565,000=700,000）。
㈢、對於被告抗辯之陳述:
　⒈按留置權者，謂債權人占有他人之動產，而其債權之發生與
    該動產有牽連關係，於債權已屆清償期未受清償時，得留置
    該動產之權。民法第928條第1項定有明文。又依民法第937
    條第2項準用同法第897條之規定，留置權，因債權人將留置
    物返還於債務人而消滅。蓋動產留置權之性質乃為擔保物權
　　，其成立非以登記為要件，而係以占有標的物之留置作用作
    為擔保手段，是以占有債務人之動產為要件，一旦債權人返
    還留置物而喪失占有，留置權即隨之消滅。亦即留置權之成
    立要件，以「占有」屬於「債務人」之動產為前提。被告稱
    其先前已替賴佩蓉繳清車貸、牌照稅、燃料稅及罰金等款項
    而行使留置權，拒絕賴佩蓉將車輛拖走云云，此顯係被告主
    張對渠等有利之事實，自應負舉證責任。詎料，被告均無法
    提出渠為賴佩蓉缴納上開款項之單據等資料以實其說，茲有
    疑義者，依被告所辯稱之情節觀之，被告與賴佩蓉是否具任
    何債權債務之法律關係（被告所述賴佩蓉有積欠被告車貸云
    云，均無法舉證），已不無疑問，核與留置權之成立，尚有
    未符，進而被告亦無從對賴佩蓉行使留置可言，是被告上開
    所述云云，均係臨訟卸責之詞，依法難認有據。退萬步言，
    被告留置權之行使與否、被告與賴佩蓉間是否有債權債務關
    係存在，亦非本案之爭點，被告臨訟卸責之抗辯，均係為誤
    導鈞院辦案。
  ⒉所謂正當防衛，係指對於現時不法之侵害，出於防衛自己或
    他人權利之行為而言，此觀刑法第23條前段之規定甚明。又
    按「所謂正當防衛，乃對於現時不法之侵害為防衛自己或他
    人之權利，於不逾越必要程度範圍内所為之反擊行為。又此
    反擊行為，必加損害於侵害人，始生正當防衛之問題，至正
    當防衛是否過當，又應視具體之客觀情事，及各當事人之主
    觀事由定之」最高法院64年度台上字第2442號民事判決參照
　　。被告所述其係出自正當防衛云云，均應無理由，蓋原告與
    賴佩蓉為將自己名下之車輛申請報廢，車輛之鑰匙係由被告
    保管之，被告拒不交付鑰匙予原告及賴佩蓉，原告僅得請民
    間拖吊場之拖吊人員赴賴佩蓉之住家將車輛拖吊至報廢汽機
    車回收站，原告並無任何不法侵害被告之行為（或為被告無
    法舉證之項目）。又縱使（假設語氣，絕非事實）被告之防
    衛有理由，渠之防衛是否過當？再由本件刑事判決觀之:「
　　核被告所為，係犯刑法第277條第1項之傷害罪。…。爰審酌
    被告為成年人，不思理性解決紛爭，任意傷害告訴人，足見
    被告對於他人身體健康之法益顯然欠缺應有之尊重，且否認
    犯行，所為殊屬可議，…。」足見被告非法犯行實為明確，
    已絕非本案之爭點，被告於本件民事程序卻對渠已經由刑事
    判決之不法犯行加以答辯，而閲觀被告所提全狀，均未針對
    本件原告所提刑事附帶民事起訴狀中之證據資料、主張標的
    金額等實體項目答辯或表示意見，顯有意延滯本件訴訟，規
    避責任之嫌。
　⒊按所謂與有過失係指被害人之行為與加害人之行為為損害之
    共同原因，且其過失行為並有助於損害之發生或擴大者而言
　　，至於互毆係雙方相互為侵權行為，縱係被害人先行毆打上
    訴人，上訴人始予以反擊，亦不能認為被害人所受損害係自
    行招惹而與有過失，無民法第217條過失相抵原則之適用（
　　最高法院68年台上字第967號判例意旨參照）。本件縱使（
　　假設語氣，並非事實！）被告與原告發生衝突過程中，原告
    亦有出手與被告拉扯，揆諸上開最高法院判例揭橥之意旨，
    應僅係雙方相互為侵權行為，亦不能認為原告與有過失（更
    何況被告自始亦無法舉證原告有何毆打被告等雙方互毆之事
    實），被告抗辯原告於損害之發生及擴大，與有過失，進而
    請求鈞院減輕被告之賠償中責任，均為臨訟卸責之詞，亦無
    可採。　　
㈣、並聲明:
  ⒈被告應給付原告70萬元，及自刑事附帶民事起訴狀繕本送達
    被告翌日起至清償日止，按年息5%計算之利息。
  ⒉訴訟費用由被告負擔。
　⒊原告願供擔保，請准宣告假執行。
二、被告方面:
㈠、事發當日乃賴佩蓉及原告等二人前來被告住處，係為取回賴
    佩蓉所有之自用小客車，然為被告反對，蓋被告先前已替賴
    佩蓉繳清車貸、牌照稅、燃料稅及罰金等款項，但賴佩蓉竟
    拒絕向被告清償，而欲逕自將汽車拖走，導致被告、原告及
    賴佩蓉為鑰匙等問題數度發生衝突。被告本於留置權之行使
    自得拒絕賴佩蓉拖走該汽車，賴佩蓉與原告之行為屬現在不
    法之侵害，故被告因此與原告發生衝突，導致原告受有傷害
　　，應認定屬正當防衛之行為。
㈡、退一步言，被告之行為如非屬正當防衛亦屬當場基於義憤之
    行為。被告為賴佩蓉之父親，原告與賴佩蓉則為同性戀親密
    友人關係，故賴佩蓉與原告見到被告時，應當有基本的禮貌
    與尊重。詎渠二人侵門踏戶來到被告住所，除拒絕清償積欠
    被告之車貸等款項外，並不斷對被告言語羞辱及咆哮，絲毫
    未見應有之禮貌與尊重，渠等行為於客觀上顯足以激起一般
    人無法容忍之憤怒，況被告身為賴佩蓉之之父親！此致被告
    義憤填膺情緒激動，故縱兩造有拉扯、毆打等行為發生，被
    告亦屬當場基於義憤所致甚明。
㈢、綜上，原告受有傷害乃被告正當防衛所致，原告請求損害賠
    償應無理由；縱認定未達正當防衛之程度，但原告對於所受
    之傷害顯與有過失，應減輕被告之賠償責任甚明。
㈣、對於當天有在被告家裡發生衝突是事實，會發生這件事是因
    為這部車子最後分期付款是被告繳的，還有牌照稅也是被告
    繳的，被告當時是要跟女兒拿回這些繳費收據，但原告在現
    場說不要給被告，因為原告他們要把車子吊走，被告表示要
    把車吊走的話要先還錢，所以才會發生這件衝突。而且原告
    所提出的醫療費用收據，無法證明其受有這麼多的損害，本
    來就有的東西重複診斷，就是想把受傷的程度擴張而已，醫
    療費用沒有那麼多錢。被告現在做便當及種田，田是父親的
　　，只是幫忙做，收入每月不一定，年收入沒有十萬元，現在
    連健保都繳不起了，是以分期繳納的等語。並聲明:原告之
    訴駁回，訴訟費用由原告負擔。
三、本院之判斷:
㈠、查原告於108年10月17日下午5時許，陪同訴外人即被告之女
    兒賴佩蓉返回雲林縣○○鎮○○里○○0號之住處，欲將賴佩蓉所
    有之自用小客車（下稱系爭車輛）拖走並辦理報廢事宜，因
    被告反對，因而發生衝突，遭被告徒手毆打致受有臉部、頭
    部及胸部挫傷、雙上擦傷瘀青、左肘擦傷等傷害，因而至若
    瑟醫院急診就醫，嗣於同年月21日發現有頭暈頭痛嘔吐左耳
    耳鳴等疑似腦震盪之症狀，因而至陽明醫院急診就醫等情，
    為被告所不爭執，並有原告提出之若瑟醫院108年10月17日
    診斷證明書、陽明醫院108年10月23日診斷證明書等影本及
    原告受傷部位照片8張等附本院110年度附民字第49號卷【下
    稱附民卷】（第31-49頁）可證，足信屬實。
㈡、按稱留置權者，謂債權人占有他人之動產，而其債權之發生
    與該動產有牽連關係，於債權已屆清償期未受清償時，得留
    置該動產之權，民法第928條第1項定有明文。被告辯稱其先
    前已替賴佩蓉繳清系爭車輛之車貸、牌照稅、燃料稅及罰金
    等款項乙情，有原告提出之繳費明細及收據可按（原本外放
    證物袋）;且上開債權之發生核與系爭車輛有牽連關係，故
    被告辯稱其不讓被告與賴佩蓉把系爭車輛吊走，屬留置權之
    行使，雖足信屬實。原告空言否認，為無可採。
㈢、然被告上開留置權之行使，僅得留置系爭車輛，不包括向賴
    佩蓉索取上開代繳費用之收據。縱認原告有向賴佩蓉表示不
    要把上開收據給被告，亦難認已對被告構成現時不法之侵害
　　。因此，被告抗辯其與原告發生衝突，致原告受有上開傷害
　　，係對於現在不法之侵害行使正當防衛所致云云，於法無據
　　。被告於上開時地毆打原告致傷，係故意不法侵害原告之身
    體、健康之侵權行為，足以認定。
㈣、按因故意或過失，不法侵害他人之權利者，負損害賠償責任
　　。不法侵害他人之身體或健康者，對於被害人因此喪失或減
    少勞動能力或增加生活上之需要時，應負損害賠償責任。不
    法侵害他人之身體、健康者，被害人雖非財產上之損害，亦
    得請求賠償相當之金額，民法第184條第1項前段、第193條
    第1項及第195條第1項前段分別定有明文。被告既不法侵害
    原告之身體、健康之權利，原告本於上開侵權行為法之規定
　　，請求被告負損害賠償責任，於法有據。唯按負損害賠償責
    任者，除法律另有規定或契約另有訂定外，應回復他方損害
    發生前之原狀。第一項情形，債權人得請求支付回復原狀所
    必要之費用，以代回復原狀，同法第213條第1 、3 項亦有
    明文規定。即損害賠償，以請求支付回復原狀所必要之費用
　　，以代回復原狀者，應以必要費用為限。茲依上開規定，逐
    項審酌原告所主張之各項損害賠償金有無理由如下:
  ⒈醫療費用:原告主張其支出醫療費用約為7,500元（含門診、
    急診回診追加及後續復健、藥品等費用）乙節，雖據其提出
    醫療費用收據6紙為證（附民卷第67-71頁，本院卷第59-62
    頁）。然上開收據之金額合計僅為3,370元（計算式:650+15
　　0+120+150+2,000+300=3,370）。原告雖謂有些單據已佚失
　　，僅能提供部分單據云云。然原告若有上開醫療費用之損失
　　，則直接向醫療院所申請繳費紀錄即可證明，原告既無法提
    出相關證據，則其所受醫療費用之損害為3,370元，應足認
    定;原告超過之主張，尚無可採。
　⒉交通費用:原告主張因受傷不良於行，赴醫院等地通勤之交通
    費用支出2,500元等語，惟未提出任何證據佐證。而依原告
    所提出之上開診斷證明書及醫療費用收據，應係分別至若若
    瑟醫院及陽明醫院急診之書據，可見原告因本件受傷所生增
    加生活上需要之交通費用，應限於二次急診之交通費用，衡
    酌約相當於1000元，應足認定，故原告請求於上開範圍內
　　，應予准許;超過部分之請求，為無理由。
　⒊無法工作之損失125,000元:原告主張因被告傷害行為，受有
    多處輕重傷害，更疑似有嚴重之腦部内傷，原告於家中休養
    約5個月無法工作、來回醫院診療，原告每月薪水為25,000
    元，共計損失125,000元，且其職業為自由業，並沒有保勞
    健保，是以無法提出相關薪資損失證明云云。惟依本院職權
    調閱之稅務電子閘門所得調件明細表（本院卷第63-65頁）
    顯示，原告於108年度所得合計為70,607元，平均每月5,884
    元（計算式:70,607÷12=5,883.9，小數點以下四捨五入，下
    同），109年度所得合計為138,367元，平均每月11,531元（
　　計算式:138,367÷12=11,530.5），原告主張其月薪為25,000
    元云云，已無可採。且原告僅受有輕微之身體挫、擦傷及疑
    似腦震盪症狀，尚不致於無法工作;再依原告所提出上開若
    瑟醫院及陽明醫院所出具之診斷證明書，均無原告無法工作
　　，而需休養之相關記載，是原告此部分主張，為無理由。
　⒋精神慰撫金部分:查一般人受到身體上傷害，均會產生精神上
    之痛苦。因此，原告主張其因本件受傷受有非財產（精神
　　）上之損害，足以採信。爰審酌原告所受傷害之程度、被告
    為原告伴侶之父親關係、兩造於本件侵權行為之情節及如卷
    附資料所示之社會經濟、身份、地位等一切情狀（本院卷第
    43-47頁），認被告應賠償原告之精神慰撫金以2萬元為相當
    ，原告超過部分之請求，為無理由。
　⒌因此，原告因本件傷害得請求被告賠償之損害為24,370元（
　　計算式:3,370+1,000+20,000=24,370）。
㈤、末按負損害賠償責任者，因回復原狀而應給付金錢者，自損
    害發生時起，加給利息。應付利息之債務，其利率未經約定
　　，亦無法律可據者，週年利率為5%。民法第213條第2項及第
    203條分別定有明文。據此，原告就被告應給付之金額，請
    求被告自刑事附帶民事起訴狀繕本送達被告翌日即110年8月
    24日起至清償日止，按週年利率5%計算之利息，於法有據。
㈥、從而，原告本於侵權行為之法律關係，請求被告給付24,370
    元，及自110年8月24日起至清償日止，按年息5%計算之利息
　　，為有理由，應予准許。原告超過上開範圍之請求，為無理
    由，應予駁回。
四、本件為判決基礎之事實已臻明確，兩造其餘主張抗辯，經核
    與本件判決結果不生影響，爰不一一論述，併此敘明。　　
五、原告雖陳明願供擔保，聲請宣告假執行。然本件所命被告給
    付之金額未逾50萬元，應依民事訴訟法第389條第1項第5款
    規定，依職權宣告假執行。至於原告敗訴部分，其假執行之
    聲請，因訴之駁回而失所附麗，應併予駁回。
六、結論：原告之訴為一部有理由，一部無理由，爰判決如主文
　　。
中　　華　　民　　國　　110 　年　　12　　月　　14　　日
                  民事第一庭  法  官  黃一馨
以上為正本，係照原本作成。
如對本判決上訴，須於判決送達後20日內向本院提出上訴狀。
如委任律師提起上訴者，應一併繳納上訴審裁判費。
中　　華　　民　　國　　110 　年　　12　　月　　14　　日
                              書記官　鄭夙惠